台灣高等法院高雄分院民事判決　　　　　　　　　九十一年度家上字第七三號
　　　上 訴 人　　乙○○○
　　　被上訴人　　甲○○
右當事人間請求離婚事件，上訴人對於中華民國九十一年四月三十日臺灣高雄地方法
院九十一年度婚字第三九五號第一審判決提起上訴，被上訴人於本院為訴之追加，本
院判決如左：
    主    文
原判決廢棄。
被上訴人在第一審之訴駁回。
追加之訴駁回。
第一、二審(含追加部分)訴訟費用由被上訴人負擔。
    事實及理由
一、被上訴人起訴主張：兩造於民國七十二年十月二十八日結婚，婚姻關係仍存續中
    。詎上訴人於七十六年一月間起離家出走，拒不履行與被上訴人同居之義務，被
    上訴人遂於八十六年間起訴請求判決命上訴人應與被上訴人同居，經原審法院於
    八十六年五月三十一日以八十六年度婚字第三二五號判決被上訴人勝訴。上訴人
    雖於該案判決後回家，惟旋即再離家，仍未履行同居義務，迄九十一年二月間才
    偶而返家；兩造結婚十九年，上訴人離家十五年，惡意遺棄被上訴人，爰依民法
    第一千零五十二條第一項第五款，請求判決准兩造離婚（原審判准兩造離婚）。
    於本院聲明：求為駁回對造之上訴。並於本院追加起訴主張：上訴人於九十年八
    月間拿刀要殺伊；第二次於九十一年三月十二日發生家庭暴力事件，上訴人口出
    穢言、揚言開瓦斯同歸於盡，拿刀恐嚇要殺死伊，且兩造十九年無夫妻之實，婚
    姻已生破綻，難以維持，爰依民法第一千零五十二條第一項第六款及同條第二項
    規定，追加請求。
    上訴人則以：伊自結婚以前即在台南工作，婚後因被上訴人不支付生活費用，乃
    繼續工作，因路途較遠，且上班時間從下午到晚上，不能每天回家，但兩、三天
    會回家一次，沒有離家出走。八十六年履行同居訴訟期間，被上訴人把信收起來
    ，沒有告訴伊，故伊不知道被上訴人提出訴訟之事；被上訴人明知伊在外工作，
    竟捏造伊離家，誤導法官辦案，該履行同居之判決，實不能作為本件離婚訴訟之
    依據。伊未曾對被上訴人施暴，九十一年三月十二日是被上訴人拿棍子打伊，且
    拿刀出來，竟先誣指伊施暴。上訴人次子於八十五年八月四日結婚，被上訴人尚
    與上訴人同往；上開履行同居判決由上訴人親收，且上訴人於該判決後二、三年
    固仍在台南上班，其後因身體不適，在家休息二、三年，九十年五月間開始在左
    營上班，被上訴人亦知工作場所，上訴人並無長期離家之事實，且今年還有為被
    上訴人過生日，並無對被上訴人不好等語，資為抗辯。於本院聲明求為判決將原
    判決廢棄，駁回對造在第一審之訴及追加之訴。
二、被上訴人主張兩造係夫妻，婚姻關係現仍存續中，業據提出戶籍謄本一件，且為
    上訴人所不爭執，堪信為真實。至被上訴人主張上訴人長期離家出走、於九十一
    年三月十二日出言恐嚇、兩造感情不睦等事實，固據其提出高雄地院八十六年度
    婚字第三二五號判決暨確定證明、高雄市政府警察局左營分局處理家庭暴力案件
    現場報告表為證，並經證人李淑櫻證稱：常常經過兩造家門口，從未曾看過上訴
    人在家；被上訴人也說不知道上訴人去處（原審卷十六頁）；證人王學田證稱：
    伊常到兩造家，未見過上訴人（本院卷五十七頁）；被上訴人說兩人感情不好，
    上訴人經常不在家，回家只是睡覺，不做家事等語（本院卷八十二頁），惟為上
    訴人所否認，並以前揭情詞置辯。是本件兩造所爭執者，乃上訴人是否長期離家
    出走？原審法院八十六年度婚字第三二五號履行同居判決後，上訴人是否仍拒絕
    履行同居、而惡意遺棄被上訴人在繼續狀態中？上訴人是否意圖殺害被上訴人？
    兩造婚姻是否已達不能維持之程度？
三、自以下事實，足認被上訴人指稱上訴人自七十六年間離家，至八十六年法院判決
    履行同居止，均不知上訴人在那裡云云，尚非屬實，且上訴人並無惡意遺棄之事
    實：
（一）經本院調閱原審法院八十六年度婚字第三二五號履行同居案卷，該履行同居訴
      訟期間，被告（即上訴人）固因未收受法院文書之送達，而未到庭，然該案僅
      一次為開庭通知，因送達不到，即依原告（即被上訴人）之聲請就第二次（最
      後一次）言辯論期日通知對被告為公示送達，至該案於八十六年五月三十一日
      判決，於同年七月十五日送達判決正本，即由上訴人本人親自收受判決，則上
      訴人平日若甚少返家，何能及時收受判決之送達？而被上訴人是否故意指不知
      對造當事人之送達處所、不為陳報，致法院文書無從送達，亦非無疑。
（二）上訴人與前夫所生之子高順明於八十五年間結婚之時，被上訴人確陪同上訴人
      同往，為被上訴人自認在卷（本院卷二十四頁），且據被上訴人稱：高順明拿
      喜帖來找我，上訴人不在，隔天她回來，我告訴她婚禮一定要參加．．．等語
      （八十一頁），若果上訴人長期離家，衡情應與被上訴人感情不睦，高順明乃
      上訴人親生之子，與被上訴人則無親情連繫，豈有知情而仍自行送喜帖至被上
      訴人住處，自召困窘之理？且上訴人焉有可能恰於隔日返家，而得以知悉其子
      即將結婚之大事？是被上訴人主張上訴人長期離家出走，尚難認為屬實。
（三）證人李淑櫻未與被上訴人居住同一處所，尚不能以其常「經過兩造家門口」而
      未曾見過上訴人，遽指被上訴人並未返家，至其聽被上訴人說「上訴人都不在
      家，不知道跑去哪裡」，更屬傳聞證據，無從採為不利上訴人之證據。證人王
      學田固證稱常到兩造家，未曾見過上訴人等語，然其另稱：一星期前被上訴人
      有說他太太在上班，但說不知道在哪裡上班（九十一年七月二十二日筆錄），
      與被上訴人在本院自承：上訴人現在在哪裡工作我知道... （九十一年六月二
      十七日筆錄），顯然不符，且王學田稱：被上訴人說夫妻感情不好，被上訴人
      經常不在家，回家也都是睡覺，家事都不做，不做飯，上訴人有煮飯，被上訴
      人會吃，如不煮飯，被上訴人也不做飯（本院卷八十二頁），亦屬傳聞證據，
      且果然屬實，更足證明上訴人只是經常不在家，而無長期離家之事實，與上訴
      人所辯因工作而二、三天回家一次之情，並無不符。
（四）證人即上訴人胞姊及姊夫傅楊素枝、傅登讚均證稱：常與上訴人連絡，知道上
      訴人之前在台南工作，目前在左營卡拉ＯＫ店上班；在台南工作時，二、三天
      回家一次，未有離家出走之事；被上訴人心情好會買東西給上訴人煮，心情不
      好就吵著要離婚（本院卷五八至六十頁）；證人即上訴人之子高順明證稱：上
      訴人在台南工作期間，伊曾至左營家裡找過她，也曾從上訴人左營家裡載她到
      上班地點二次；她有回家住（本院卷八十頁）等語，參以被上訴人亦稱：今年
      我的生日，... 我去買豬腳麵線回來請她幫我煮一煮（本院卷五七頁），及自
      承曾親自收受高順明之喜帖等情節，足認證人傅登讚夫婦對於兩造生活相處之
      細節，並非毫無所知，及高順明與兩造確有往來，是渠之證詞，應堪採信。從
      而，堪認上訴人辯稱：八十六年法院履行同居判決之前或之後，因在外地工作
      而無法每日回家，其後即回左營工作；無離家出走情事等語屬實。
（五）被上訴人於本院數次期日先後指稱：八十六年判決過後上訴人才回來，到現在
      ，其間有出去，也有回來；上訴人現在在哪裡工作我知道，但是七十六年到八
      十六年她在何處我不知道（本院卷十九頁、二十一頁）；八十六年履行同居案
      判決後，她有回家，但回家後就又離家，不知在哪裡，無從聯絡，至本件地方
      法院判決（九十一年四月三十日）後才又回來（本院卷三十六頁）；七十六年
      到八十六年間她在哪裡，我都不知道；八十六年判決以後她有回來，回來看判
      決書內容沒有離婚就又走了，之後一個月、二個月才回來一次，回來頂多住一
      天就又走了，到九十一年三月回來就有住在家，但工作地點我不知道；我知道
      他在左營大路工作的地點，但不知道卡拉ＯＫ店的名字（本院卷五六至五七頁
      ）等語，其陳述反覆不一，核難認其指述屬實。參以被上訴人就上訴人當庭所
      為抗辯陳述意見時，每每僅稱：上訴人現在在哪裡工作我知道，但是七十六年
      到八十六年她在何處我不知道（本院卷二十頁至二十一頁）；七十六年到八十
      六年間在哪裡，我都不知道（本院卷五十五至五十六頁），被上訴人關於上訴
      人於七十六年至八十六年間長期離家之主張，與事實不符，業如前述，上訴人
      係因工作之需，而長久不間斷住在家裡，不能認有惡意遺棄之主觀意思，況上
      訴人目前亦與被上訴人同住，非處在被上訴人所指惡意遺棄之繼續狀態，要與
      民法第一千零五十二條第一項第五款惡意遺棄之情不符。
四、被上訴人主張上訴人二次持刀意圖殺害被上訴人，固據提出高雄市政府警察局左
    營分局處理家庭暴力案件現場報告表為證，然該調查報告表僅記載家庭暴力原因
    為「相對人口出穢言且恐嚇」，不足據以認定上訴人有持刀欲加殺害之情，且為
    上訴人所否認，被上訴人未能舉證證明，尚難認其主張屬實。
五、按民法第一千零五十二條第二項固規定，有同條以外之重大事由，難以維持婚姻
    者，夫妻之一方得請求離婚。惟是否有難以維持婚姻之重大事由，判斷標準為婚
    姻是否已生破綻而無回復之希望，即應斟酌破壞夫妻共同生活之具體事實，是否
    客觀上達於動搖夫妻之共同生活，致喪失婚姻之意欲以為斷。被上訴人主張兩造
    結婚多年，多半時間皆未共同居住生活、未互相照顧扶持，婚姻已生破綻、達不
    能維持之程度，惟為被上訴人否認，辯稱：伊為生活所需才至外地工作，目前已
    回左營工作，今年三月間還幫被上訴人過生日，並無對被上訴人不好；兩造都已
    年老，身體不好，可以互相照料等語，參以上揭各情及被上訴人亦自認上訴人目
　　前住在家裡，生日當天被上訴人幫其煮豬腳麵線，及證人傅登讚陳稱：被上訴人
　　心情好會買東西給上訴人煮，心情不好就會吵著要離婚等語，顯然兩造雖偶有爭
　　執，尚非完全不能體貼、照料對方，自不能以一時之不能合宜相待即認婚姻不能
　　維持而訴諸公堂。
六、綜上，被上訴人主張上訴人有惡意遺棄在繼續狀態中、意圖殺害被上訴人，或兩
    造婚姻已達不能維持之程度等事實，核無足採。從而，其本於民法第一千零五十
    二條第一項第五款、第六款、同條第二項等規定，請求判決兩造離婚，為無理由
    ，不應准許。原審判決准兩造離婚，自有未洽。上訴意旨指摘原判決不當，求予
    廢棄改判，為有理由，爰由本院予以廢棄，連同追加部分判決如主文第二、三項
    所示。
據上論結，本件上訴為有理由，追加之訴為無理由，依民事訴訟法第四百五十條、第
七十八條，判決如主文。
中　　　華　　　民　　　國　　九十一　　年　　　九　　　月　　十八　　　日
                                      臺灣高等法院高雄分院民事第六庭
~B1審判長法官　許明進
~B2　　　法官　李炫德
~B3　　　法官　謝肅珍
右為正本係照原本作成。
如對本判決上訴，須於判決送達後二十日內向本院提出上訴狀，其未表明上訴理由者
，應於上訴後二十日內向本院提出上訴理由書（均須按他造當事人之人數附繕本）。
上訴時應提出委任律師或具有律師資格之人之委任狀，並依附註條文規定辦理。
~B法院書記官　鄭翠芬
中　　　華　　　民　　　國　　九十一　　年　　　九　　　月　　十八　　　日
附註：民事訴訟法第四百六十六條之一：對於第二審判決上訴，上訴人應委任律師為
訴訟代理人，但上訴人或其法定代理人具有律師資格者，不在此限。
上訴人之配偶、三親等內之血親、二親等內之姻親，或上訴人為法人、中央或地方機
關時，其所屬專任人員具有律師資格並經法院認適當者，亦得為第三審訴訟代理人。
第一項但書及第二項情形，應於提起上訴或委任時釋明之。
